【裁判字號】    97,上,164
【裁判日期】    970723
【裁判案由】    損害賠償
【裁判全文】
臺灣高等法院臺中分院民事判決  97年度上字第164號
上  訴  人  丙○○
訴訟代理人  王正喜律師
被  上訴人  丁○○
                        地）
訴訟代理人  張志隆律師
被  上訴人  彰化縣鹿港鎮公所
法定代理人  乙○○
訴訟代理人  戊○○
訴訟代理人  甲○○
上列當事人間請求損害賠償事件，上訴人對於民國97年3月18日
臺灣臺中地方法院96年度訴字第2767號第一審判決提起上訴，本
院於97年7月2日言詞辯論終結，判決如下：
    主  文
上訴駁回。
第二審訴訟費用由上訴人負擔。
    事實及理由
壹、本件經本院審理結果，認第一審判決，其認事用法均無不當
    ，應予維持，並引用第一審判決書記載之事實．證據及理由
    。
貳、兩造上訴及答辯要旨：
一、本件上訴人主張：緣訴外人大柱營造事業有限公司（下稱大
    柱公司）於民國（下同）94年12月28日向被上訴人彰化縣鹿
    港鎮公所承攬「台17線33K＋500－35K＋500道路景觀改善工
    程」（下稱系爭工程），承攬報酬為新臺幣（下同）22,480
    ,000元。大柱公司承攬系爭工程後，被上訴人彰化縣鹿港鎮
    公所之主任秘書即被上訴人丁○○或以電話或親自至台中市
    ○○路132號9樓大柱公司營業所，向大柱公司負責人即上訴
    人丙○○「脅迫」索取回扣，大柱公司無法應付其糾纏，且
    亦考慮如不應其索求，屆時恐遭受刁難，而有不能順利施工
    或領取工程款之事端，於萬不得已情況下，乃於95年1月2日
    、10日、19日、26日以現金或匯款方式分別給付被上訴人丁
    ○○100萬元、120萬元、50萬元、230萬元之回扣，合計500
    萬元（下簡稱系爭回扣）。查被上訴人丁○○係一公務員，
    明知索求回扣係法律禁止之行為，非僅不法，更屬違背善良
    風俗及違反貪污治罪條例第4條第1項第3款、公務員服務法
    第6條等之保護他人法律，自屬侵權行為，而回扣款係大柱
    公司應被上訴人丁○○之索求始為之給付，非大柱公司無緣
    故自動奉獻，故大柱公司之財產權即受有侵害。又被上訴人
    丁○○擔任被上訴人彰化縣鹿港鎮公所主任秘書，參與發包
    工程之各項流程均屬公務，自屬執行職務，又其負責襄助鎮
    長黃正隆綜理公所各課室業務，並經鎮長之授權負責核定採
    購案之底價金額，自屬有權代表被上訴人彰化縣鹿港鎮公所
    。再者，共犯之彰化縣鹿港鎮公所鎮長黃正隆因執行公務索
    求回扣，基於共同侵權行為之規定，鎮長共同侵權行為，亦
    應視同或等同被上訴人丁○○之行為，而應由鎮公所負連帶
    之責任。則依民法第184條第1項、第2項、第185條、第188
    條第1項前段及第28條等規定，被上訴人彰化縣鹿港鎮公所
    、及丁○○應負連帶賠償責任，故提起先位之訴（下述之）
    。再者，大柱公司給付被上訴人丁○○回扣，並非請託其違
    背職務讓大柱公司從中得利，故違法之情事，只存於被上訴
    人丁○○，大柱公司未存有不法之情事，依民法第179條、
    第180條第4款但書規定，大柱公司仍得請求被上訴人丁○○
    返還所受利益，故提起備位之訴（下述之）。嗣大柱公司於
    96年1月7日將其對被上訴人之前開債權全部讓與上訴人，並
    對被上訴人為債權讓與之通知等語。為此求為判決：甲、先
    位聲明(一)請求廢棄原判決。(二)被上訴人丁○○、彰化縣鹿港
    鎮公所應連帶給付上訴人500萬元，及其中100萬元自95年1
    月3日起、其中120萬元自95年1月11日起、其中50萬元自95
    年1月20日起、其中230萬元自95年1月27日起，均至清償日
    止按週年利率百分之5計算之利息。(三)第一、二審訴訟費用
    由被上訴人連帶負擔。(四)第二項上訴聲明，上訴人願供擔保
    請求宣告假執行。乙、備位聲明(一)請求廢棄原判決。(二)被上
    訴人丁○○應給付上訴人500萬元，及其中100萬元自95年1
    月3日起、其中120萬元自95年1月11日起、其中50萬元自95
    年1月20日起、其中230萬元自95年1月27日起，均至清償日
    止按週年利率百分之5計算之利息。(三)第一、二審訴訟費用
    由被上訴人丁○○負擔。(四)第二項上訴聲明，上訴人願供擔
    保請求宣告假執行。
二、被上訴人丁○○則以：系爭工程決標前，大柱公司與被上訴
    人丁○○即已協議系爭工程之回扣，則大柱公司基於協議給
    付被上訴人丁○○金錢，難謂被上訴人丁○○有何不法之侵
    權行為，且大柱公司係基於自由意識，將款項交付被上訴人
    丁○○，被上訴人丁○○並無詐欺、脅迫大柱公司，大柱公
    司實無權利受到侵害，被上訴人丁○○自不構成侵權行為。
    又貪污治罪條例係保障國家公務人員操守之純潔性，係國家
    法益，該條例與公務員服務法，均非屬民法第184條第2項所
    稱保護「他人」之法律，被上訴人丁○○自無依民法第184
    條第2項規定負賠償之責。況大柱公司對於身為公務人員之
    被上訴人丁○○交付回扣，其行為有玷辱公務員應公正、廉
    潔執行職務之要求，而與善良風俗有悖，則其基於侵權行為
    之損害賠償請求權，有主張自己不法之情事時，適用民法第
    180條第4款之規定，亦不得請求賠償。再者，回扣之給付乃
    屬不法原因給付，大柱公司於給付之初即知此為違反公序良
    俗之不法行為，其對不法之原因已有認識，竟僅因出於擔心
    系爭工程將來不能順利進行或領款之臆測而為不法給付，法
    律當無保護之必要，依民法第180條第4款規定上訴人不得請
    求被上訴人丁○○返還。又查系爭工程實際尚含規劃設計標
    工程，是兩個工程總加為2500萬元，其百分之20，即為系爭
    回扣500萬元等語，資為抗辯。並求為駁回對造之上訴，如
    受不利判決，願供擔保請准宣告免為假執行。
三、被上訴人彰化縣鹿港鎮公所則以：大柱公司承攬系爭工程，
    理應盡力完成，然其為求施工及領款之順遂，不思由正常管
    道，卻藉由給付回扣方式達其目的，縱係因被上訴人丁○○
    之要求始為給付，仍屬不法原因之給付者，自不得向被上訴
    人彰化縣鹿港鎮公所請求賠償，況被上訴人丁○○收取回扣
    ，乃係其私生活不檢所致，與其職務無關，亦無民法第188
    條之適用，而民法第28條係指有代表權人而言，被上訴人丁
    ○○非被上訴人彰化縣鹿港鎮公所之代表人，故被上訴人彰
    化縣鹿港鎮公所自無需就其在外之行為負責等語，資為抗辯
    。並求為判決駁回對造之上訴，如受不利判決，願供擔保請
    准宣告免為假執行。
參、法官協議兩造爭點整理：（見本審卷第26、96頁）
一、不爭執事項：
  (一)大柱公司於94年12月28日向彰化縣鹿港鎮公所承攬系爭工程
    。
  (二)丁○○自92年6月18日起至95年2月28日間，擔任彰化縣鹿港
    鎮公所主任秘書，負責襄助鎮長綜理公所各課室業務，並經
    鎮長之授權負責核定採購案之底價金額。
  (三)大柱公司於95年1月2日、10日、19日、26日以現金或匯款方
    式分別給付丁○○100萬元、120萬元、50萬元、230萬元之
    回扣，共計500萬元。
  (四)大柱公司於96年1月7日將其因給付丁○○500萬元回扣所生
    對丁○○之債權讓與丙○○，丁○○並已收受通知。
二、兩造爭執事項：
    上訴人上開之主張有無理由？
肆、得心證之理由：
一、經查，大柱公司於94年12月28日向彰化縣鹿港鎮公所承攬系
    爭工程。又丁○○自92年6月18日起至95年2月28日間，擔任
    彰化縣鹿港鎮公所主任秘書，負責襄助鎮長綜理公所各課室
    業務，並經鎮長之授權負責核定採購案之底價金額。又大柱
    公司於95年1月2日、10日、19日、26日以現金或匯款方式分
    別給付丁○○100萬元、120萬元、50萬元、230萬元之系爭
    回扣，共計500萬元。嗣大柱公司於96年1月7日將其給付丁
    ○○500萬元回扣所生對丁○○之債權讓與上訴人丙○○，
    丁○○並已收受通知乙節，業如前述。次查，上訴人主張被
    上訴人丁○○收受系爭回扣500萬元，造成大柱公司損害，
    並構成侵權行為或不當得利，而大柱公司將該債權讓與大柱
    公司負責人即上訴人丙○○，上訴人自得請求被上訴人丁○
    ○及彰化縣鹿港鎮公所連帶給付500萬元本息或請求被上訴
    人丁○○加計利息，返還500萬元利益云云，被上訴人丁○
    ○、及彰化縣鹿港鎮公所就丁○○於前開時地因系爭工程而
    收受系爭回扣乙節固不爭執，然否認構成侵權行為或不當得
    利行為，是本件首應審究者，厥為丁○○因系爭工程而收受
    500萬元回扣，是否成立侵權行為或不當得利？茲分述如下
    ：
  (一)按貪污治罪條例第4條第1項第3款經辦公用工程收取回扣罪
    ，其所謂「回扣」，凡與對方期約將應給付之建築材料費或
    工程價款中，提取一定比率或扣取其中一部分，圖為不法所
    有而言（最高法院73年度台上字第4707號、71年度台上7804
    號裁判參照）。次按公務員經辦公用工程，收取回扣罪，其
    交付回扣之人縱係對公務員職務上之行為為之，不成立交付
    回扣罪，但此種玷辱公務員應公正廉潔執行職務之違背公序
    良俗行為，自不在法律保護範圍之內，倘猶認其屬被害人，
    豈非變相鼓勵貪污？自與制定貪污治罪條例旨在嚴懲貪污，
    澄清吏治之立法本旨有違。是以對公務員經辦公用工程，交
    付回扣之人，不能認屬被害人，其所交付之回扣應予沒收，
    不得發還，最高法院93年台上字第5421號著有判例。又按為
    行使基於侵權行為之損害賠償請求權，有主張自己不法之情
    事時，例如擬用金錢力量，使考試院舉行之考試發生不正確
    之結果，而受他人詐欺者，是其為此不法之目的所支出之金
    錢，則應適用民法第一百八十條第四款前段之規定，認為不
    得請求賠償，最高法院56年台上字第2232號亦著有判例。又
    按民法第一百八十條第四款規定，因不法原因而為給付者，
    不得請求返還，所謂不法原因係指給付之原因違反公共秩序
    或善良風俗而言（最高法院81年度台上字第742號裁判參照
    ）。申言之，交付回扣予經辦公用工程之公務員，其行為顯
    有背於公序良俗，而具有不法性，交付回扣之人更非侵權行
    為之「被害人」，自不符合侵權行為之要件；甚且，所交付
    之回扣，乃不法之原因而為給付，依民法第180條第4款之規
    定，不得請求返還。又按債務人於受通知時，所得對抗讓與
    人之事由，皆得以之對抗受讓人，民法第299條第1項定有明
    文。是上訴人主張被上訴人丁○○向大柱公司索取系爭回扣
    500萬元，構成侵權行為，或不當得利云云，揆諸上開說明
    ，顯無理由。
二、又上訴人雖抗辯，被上訴人丁○○曾以脅迫方式向大柱公司
    負責人丙○○索取系爭回扣云云，然為被上訴人丁○○及彰
    化縣鹿港鎮公所所否認，依舉證責任之分配原則，自應由上
    訴人就其曾遭丁○○脅迫索取系爭回扣之事實，負舉證之責
    。惟查，上訴人丙○○於原審就其曾遭丁○○索取系爭回扣
    經過，僅證稱丁○○或以電話或親自偕同綽號「小潘」者，
    至大柱公司索取系爭回扣，伊為應付先給付100萬元，又伊
    「擔心或打聽、了解」，如不付回扣，工程無法順遂云云而
    已；即上訴人並無證稱，該期間伊曾遭丁○○以強暴或脅迫
    手段，強迫伊交付系爭回扣乙節，有原審錄音帶及譯文在卷
    可按，並經本院當庭勘驗無誤，有勘驗筆錄在卷可稽（見本
    審卷第96頁；第100至104頁）。甚且，上訴人於原審亦未提
    及遭丁○○脅迫索取系爭回扣乙節，亦有原審卷宗及原判決
    書（第5頁倒數第2行）可參。又上訴人丙○○雖於本院證稱
    ：「在95年元月10日至同年月26日期間，有一天晚上六點多
    ，丁○○帶己○○（名喬營造有限公司負責人）到台17線工
    程的工地找我，丁○○跟我講，『要我趕快把錢給他，否則
    就免做了（台語）』，我心理會怕，因為工程快要完工了，
    我怕拿不到工程款，且我已經投資很多錢了」云云在卷（見
    本審卷第97頁），然證人己○○卻證稱：「我雖曾與丁○○
    去過工地找丙○○，但我沒有聽到丁○○對丙○○講『要我
    趕快把錢給他，否則就免做了（台語）』那些話」等詞在卷
    （見本審卷第98頁），足證上訴人所稱遭丁○○脅迫索取系
    爭回扣乙節，不足採信。再者，縱令丁○○曾以脅迫方式，
    索取系爭回扣，然自上訴人丙○○於95年1月26日交付第四
    筆回扣起，迄上訴人於96年10月9日提起本件訴訟止（見原
    審卷所附起訴狀日期戳），顯已逾一年之除斥期間（民法第
    93條），而不得撤銷脅迫之意思表示，是上訴人抗辯遭丁○
    ○以脅迫方式索取系爭回扣云云，顯不足取。
伍、綜上所述，上訴人本於債權讓與、侵權行為法律關係、僱用
    人及代表人連帶責任、不當得利法律關係，請求被上訴人連
    帶賠償500萬元損害及法定遲延利息，或請求被上訴人丁○
    ○返還500萬元利益及法定遲延利息，均不足採，被上訴人
    抗辯，尚屬可信。是原審為上訴人敗訴之判決，及駁回其假
    執行之聲請，並無不合。上訴意旨指摘原判決不當，求予廢
    棄改判，為無理由，應予駁回。又查本件上訴人於原審已為
    假執行之聲請，經原判決駁回其訴及其假執行之聲請，則於
    本院維持原判時，無庸再載「駁回假執行之聲請」，併此
    明。
陸、本件事證已臻明確，兩造其餘攻擊或防禦方法及所提證據，
    均與本院心證之形成，不生影響，爰不一一再加以論述，併
    此明。
柒、據上論結，本件上訴為無理由，依民事訴訟法第四百五十四
    條、第四百四十九條第一項、第七十八條，判決如主文。
中    華    民    國    97    年    7     月    23    日
          民事第一庭    審判長法  官  吳 火 川
                              法  官  饒 鴻 鵬
                              法  官  陳 繼 先
以上正本係照原本作成。
如對本判決上訴，須於收受判決送達後20日內向本院提出上訴書
狀，其未表明上訴理由者，應於提出上訴後20日內向本院提出上
訴理由書（須按他造人數附具繕本）。
上訴時應提出委任律師為訴訟代理人之委任狀。具有民事訴訟法
第466條之1第1項但書或第2項之情形為訴訟代理人者，另應附具
律師及格證書及釋明委任人與受任人有該條項所定關係之釋明文
書影本。
                              書記官  陳 三 軫
中    華    民    國    97    年    7     月    23    日
                                                      Ｍ


司法院資訊處製作；財團法人民間司法改革基金會備份。
